臺灣臺中地方法院民事判決　100年度訴字第1025號
原　　　告　徐豐慶
被　　　告　陳金
訴訟代理人　林益輝律師
上列當事人間給付貨款事件，本院於民國100年8月15日言詞辯論
終結，判決如下：
    主    文
原告之訴及假執行之聲請均駁回。
訴訟費用由原告負擔。
    事實及理由
甲、程序方面
一、按訴狀送達後，原告不得將原訴變更或追加他訴，但擴張或
    減縮應受判決事項之聲明者，不在此限，民事訴訟法第255
    條第1項第3款定有明文。本件原告起訴時原聲明：被告應給
    付原告新臺幣（下同）200萬元，及自起訴狀繕本送達翌日
    即民國100年3月18日起自清償日止按年息百分之5計算之利
    息。嗣於本院審理中，關於聲明第1項變更聲明：被告應給
    付原告195萬4800元，及自支付命令狀繕本送達翌日即100年
    3月18日起自清償日止按年息百分之5計算之利息。核屬減縮
    應受判決之聲明，與首揭規定相符，應予准許。
二、次按訴狀送達後，原告不得將原訴變更或追加他訴。但不甚
    妨礙被告之防禦及訴訟之終結者，不在此限，民事訴訟法第
    255條第1項第7款定有明文。查本件原告起訴主張其因被告
    向其借款，而於85年10月21至87年10月21日止，向原告借款
    向他人承租廠房所欠廠房租金新臺幣（下同）120萬元；另
    於85年10月21至87年10月21日止，向原告借款付電費，計76
    萬8000元；又於98年3月31日，向原告借款40萬元支付放電
    機器罰金，合計總金額為200萬元，嗣被告以對他人之債權4
    萬5200元讓與原告，原告同意扣除，爰依消費借貸之法律關
    係，請求被告返還195萬4800元。嗣原告於100年5月23 日提
    出民事準備書狀，追加依不當得利法律關係為請求，雖被告
    不同意原告為訴之追加，並抗辯稱原告於支付命令聲請狀中
    係記載為貨款請求權，變更為借款顯為訴之變更，爰不同意
    變更等語。惟查，原告於支付命令聲請狀中雖確實記載「貨
    款」之用語，惟該支付命令本聲請狀亦記載「有借據乙紙為
    證」，可知原告亦非無表明有借款關係，本件原告原聲請核
    發之支付命令既經被告合法異議後視為起訴，原告又於本院
    第一次言詞辯論期日時即主張兩造間係借款關係，故可認此
    部分應僅係原告對於訴訟標的之更正，與訴之變更無涉。又
    關於原告追加不當得利請求權部分，原告追加之訴仍係依據
    上述款項之事實而為不當得利之請求，且其訴之追加後，被
    告並不須另行蒐集新訴訟資料，本院認原告所為訴之追加並
    無礙於被告之防禦及本件訴訟之終結，揆諸首揭法條規定，
    應予准許，合先敘明。
乙、實體方面
一、原告起訴主張：兩造於85年10月間，以原告名義，在大陸共
    同向東莞市厚街鎮「溪頭管理區」承租廠房，原告之廠名為
    「長易沿條廠」，被告之廠名為「長易放電廠」，月租人民
    幣2萬5千元，租金由雙方分擔，每人每月分擔人民幣1萬2千
    五百元。在租期內，被告應負擔之租金12,500元X24月
    =300,000人民幣，折合計新臺幣120萬。被告應負擔之電費
    ，雙方會同計算，被告應分擔計新臺幣76萬8千元；另被告
    從臺灣將舊機器運進大陸，係免稅進入，置放在廠房內經營
    ，依規定需使用10年才能報銷。詎被告承租廠房經營電廠剛
    滿2年，就趁夜將該批機器搬走被捉到，遭已違反免稅條例
    判處罰金人民幣10萬元。折合計新臺幣40萬元。以上三筆合
    計新臺幣236萬8千元，被告都請原告先為他代墊。而被告前
    所簽寫之墊款借據文件等資料，於87年10月21日雙方協商時
    ，同意以新臺幣（下同）200萬元和解，並由被告用崧茗有
    限公司便條紙，寫明「陳金尚須付長易徐豐慶先生貨款二
    百萬元正臺幣2000000」，被告就向原告全部取回。原告所
    提出由被告所簽寫之債權憑證，被告並未否認該憑證為其所
    簽寫，而其上雖寫「貨款」，此乃被告於簽寫時有所筆誤，
    且兩造間所從事之行業不同，無可能貨款之往來，被告並無
    積欠原告貨款。又原告與兒子徐川博及朋友王群成、連耀欽
    ，於100年4月24日至被告家中洽談還款事宜時，被告拿出一
    張「長易沿條廠」便條紙給原告，其上寫有「欠條：茲盟洲
    模具廠欠長易放電廠貨款經核對結果為港幣三萬四千元整，
    人民幣一萬一千三百元整無誤，核對人林銘洲、陳金
    99-6-14徐子貴（原告在大陸所用之名字）」。被告曾說將
    這筆錢轉給原告用來清償，折合新臺幣（下同）4萬5200元
    ，這筆錢原告有收到，原告同意扣除。爰依消費借貸之法律
    關係請求被告給付195萬4800元，及其法定利息。又被告竟
    否認借貸或主張消滅時效云云，但從原告提出之債權憑證內
    容，及被告將林銘洲欠伊的貨款轉給原告收取，均足以證明
    被告無法律上之原因而受有利益，並致原告受有損害，爰預
    備聲明以不當得利之法律關係請求被告返還195萬4800元，
    及其法定利息。為此依依消費借貸法律及不當得利法律關係
    ，聲明請求判決被告應給付原告195萬4800元，及自支付命
    令送達翌日起即100年3月18日至清償日止，按年息百分之5
    計算之利息。並陳明願供擔保，請准宣告假執行。
二、被告則答辯略以：
  (一)支付命令聲請狀上載被告於87年10月21日積欠伊貨款，約定
    89年10月間償還，且有借據乙紙為憑，然被告並無積欠原告
    貨款之事實，況貨款請求權時效為2年，原告之請求權業已
    罹於時效而消滅。
  (二)又原告之起訴狀又指被告自85年10月21日至87年10月21日向
    其租廠房，欠廠房租金120萬元，被告否認之。況租金之請
    求權時效為5年，原告迄今請求亦以罹於時效而消滅。
  (三)再者，原告起訴狀另指被告字85年10月21日至87年10月21日
    向伊借款繳付電費87萬8千元、於87年3月31日向伊借款繳付
    放電機器罰金40萬元，以上事實被告均否認之。
  (四)再查，長易放電廠並非被告設立之工廠，係一位施先生所設
    立，施先生於經營一段期間後邀被告入股，然嗣後施先生將
    長易放電廠之款項捲款離去，被告隨即結束該工廠返臺，是
    對施先生所設立之長易放電廠與原告部分廠房有租賃事，若
    與原告間有租金債權債務關係，當非被告個人應清償之事，
    且租賃事距今已逾10年，亦已逾租金之請求時效。至原告所
    指之電費、罰款，被告皆不知原告究為所指，上開事實應與
    被告無關。並聲明請求駁回原告之訴，如受不利益之判決，
    願供擔保請准免為假執行。。
三、得心證之理由：
    本件原告主張被告向伊借款200萬元，扣除被告以對他人之
    債權清償4萬5200元，尚欠195萬4800元，請求依消費借貸法
    律關係及不當得利法律關係返還，為被告所否認，並以前詞
    置辯，是兩造之爭點厥為：1.原告有無交付或墊借200萬元
    給被告？被告是否有向原告借款200萬元？2.原告主張不當
    得利請求權是否有理由？就上開爭點，法院之判斷如下：
  (一)按民事訴訟如係由原告主張權利者，應先由原告負舉證之責
    ，若原告先不能舉證，以證實自己主  張之事實為真實，則
    被告就其抗辯事實即令不能舉證，或其所舉證據尚有疵累，
    亦應駁回原告之訴；又請求履行債務之訴，除被告自認原告
    所主張債權發生原因之事實外，應先由原告就其主張之事實
    ，負舉證之責任，必須證明其為真實後，被告於其抗辯事實
    ，始應負證明之責任，此為舉證責任分擔之原則，最高法院
    分別著有17年上字第917號及43年臺上字第377號判例可資參
    照。又當事人主張有金錢借貸關係存在，須就其發生所須具
    備之特別要件即金錢之交付與借貸意思表示相互一致負舉證
    責任。經查，本件被告不否認原告於聲請支付命令時提出之
    借據上「陳金」之簽名為其所簽，雖其否認該字據上「陳
    金尚須付長易徐豐慶先生貨款二百萬元正臺幣2000000 」
    之內文記載為其所寫，然依該字據上之字跡，簽名者與內文
    書寫者顯然不同（該內文應係以簡體中文書寫），以該便條
    紙之式樣、內文位置及被告簽名位置觀之，該內容與簽名間
    應有連續性，該簽名應係內文書寫完畢後接續由被告簽名，
    是以該被告之簽名應係表示對於內文「陳金尚須付長易徐
    豐慶先生貨款二百萬元正台幣2000000」之確認，應可認定
    。惟該字據除記載為貨款外，並未表明其他原因事實，是以
    該字據至多僅得證明兩造間於87年10月21日曾有200萬元之
    貨款債權，並無從證明被告與原告間確已成立消費借貸契約
    ，及原告有交付借款予被告等事實。是本件原告就其確有成
    立消費借貸契約並依消費借貸契約交付200萬元予被告之事
    實，自應負舉證之責任，雖原告於本院100年5月23日言詞辯
    論時另提出案外人盟洲模具廠欠條乙紙為證，並聲請訊問證
    人徐川博、王群成、連耀欽，主張被告以該對第三人之債權
    抵銷，可知債權存在云云，惟查：證人徐川博、王群成、連
    耀欽雖均證稱100年4月24日均有與原告至被告家中，惟3人
    亦均稱對於兩造間之債權債務並不清楚。另原告所提出之長
    易沿條廠對於盟洲模具廠之貨款欠條，其上雖亦有被告之簽
    名，經本院與原告於起訴時提出單據相較，其上之「陳金
    」簽名亦應為被告所簽寫無訛，此亦為被告所不爭執。然依
    該欠條內容觀之，應僅可證明長易沿條廠與盟洲模具廠間有
    債權債務存在，縱被告確實代表長易沿條廠將債權讓與原告
    ，亦無法逕自推論原告主張與被告間有200萬元之借款債權
    存在。是證人徐川博、王群成、連耀欽於本院中之證言及原
    告提出之欠條，均尚無從證明原告對於被告確有200萬元之
    債權存在。而原告於本院100年5月9日言詞辯論時亦當庭表
    示消費借貸部分無其他證據可主張等語，是惟除被告自認曾
    於字據上簽名外，並無證據證明原告確有金錢之交付，原告
    亦未再提出其他證據證明兩造間有消費借貸之合意。原告既
    未提出證據證明兩造確有消費借貸之合意，揆諸首揭舉證責
    任之法理，即不能為有利於原告之認定，故原告主張兩造間
    就上開借款存在消費借貸之法律關係，即難遽予採信。至於
    被告所辯稱僅簽名真正部分，雖亦未能舉證以實其說，然揆
    諸上開說明，應先由原告就其主張之事實，負舉證之責任，
    必須證明其為真實後，被告於其抗辯事實，始應負證明之責
    任，是以，被告此部分尚無舉證之責，附此說明。綜上，原
    告本於消費借貸契約之法律關係，為本件清償借款之主張，
    於法即屬無據。
  (二)原告主張不當得利請求權是否有理由？
  1.次按主張不當得利請求權存在之當事人，對於不當得利請求
    權之成立要件應負舉證責任，即應證明他方係無法律上之原
    因而受利益，致其受有損害。如受利益人係因給付而得利時
    ，所謂無法律上之原因，係指給付欠缺給付之目的，故主張
    該項不當得利請求權存在之當事人，自應舉證證明該給付欠
    缺給付之目的。
  2.查本件原告主張對被告有不當得利請求權，為被告所否認，
    依前揭法律規定及說明，自應由原告就其主張之事實為真正
    乙節，負其舉證之責任。經查，原告主張代墊租金、電費、
    罰款合計200萬元，為被告所否認，則原告對於被告有受領
    該200萬元之利益，自應負舉證之責，而原告未能舉證被告
    有受領該200萬元之事實，實與不當得利之構成要件有間，
    自難認原告此部分主張有理。又原告雖另以被告簽寫之被告
    需支付原告200萬款項之單據認被告有返還之義務，被告則
    否認欠有該單據上所載之「貨款」，被告雖未能說明與原告
    間如無任何債權債務存在，為何簽寫該單據等情，惟尚非得
    因此即推論其所為之給付欠缺給付之目的，自難遽認果如被
    告確實受領上開款項行為時，該行為為不當得利。此外，原
    告復未能就該不當得利請求權之成立要件另行舉證以實其說
    ，是原告此部分之主張，亦無可取。
四、綜上所述，原告依先位消費借貸法律及不當得利之法律關係
    ，請求被告返還195萬4800元，及自支付命令送達翌日起即
    100年3月18日至清償日止，按年息百分之5計算之利息，為
    無理由，不應准許。
五、原告之訴既經駁回，其假執行之聲請亦失所附麗，應併予駁
    回。
六、本件事證已臻明確，兩造其餘主張及舉證經核與本件判決結
    果不生影響，爰不一一論述，併予敘明。
七、訴訟費用負擔依據：民事訴訟法第78條。
中    華    民    國   100    年    8     月    31    日
                  民事第四庭    法  官  張清洲
正本係照原本作成。
如對本判決上訴，須於判決送達後20日內向本院提出上訴狀。如
委任律師提起上訴者，應一併繳納上訴審裁判費。
中    華    民    國   100    年    8     月    31    日
                                書記官  顏督訓